【裁判字號】    99,交聲,1025
【裁判日期】    990512
【裁判案由】    聲明異議
【裁判全文】
臺灣高雄地方法院交通事件裁定        99年度交聲字第1025號
原處分機關  交通部公路總局高雄區監理所
異  議  人  甲○○
上列異議人因違反道路交通管理處罰條例案件，對於交通部公路
總局高雄區監理所中華民國99年4 月6 日所為處分（原處分案號
：高監營裁字第裁80-N00000000號）聲明異議，本院裁定如下：
    主  文
原處分撤銷。
甲○○汽車駕駛人，駕駛汽車經測試檢定酒精濃度超過規定標準
，吊扣其普通重型機器腳踏車駕駛執照壹年，並應接受道路交通
安全講習。
    理  由
一、原處分意旨略以：受處分人甲○○於民國97年9 月26日下午
    12時30分許，酒後駕駛車號PFQ-008 號重型機車，行經高雄
    縣鳳山市○○○路與油管路口，經測試檢定酒精濃度每公升
    1.11毫克，超過規定標準（每公升0.55毫克以上），經警掣
    單舉發，爰依道路交通管理處罰條例第35條第1 項第1 款、
    第24條第1 項第2 款之規定，裁處受處分人罰鍰新臺幣（下
    同）4 萬5 千元，吊扣其普通重型機器腳踏車駕駛執照12個
    月，並應接受道路交通安全講習等情。
二、聲明異議意旨則以：異議人本件酒後駕車行為業經檢察官為
    緩起訴處分確定，異議人並已履行緩起訴處分命其義務勞務
    100 小時。詎原處分機關就同一違規事實，重複裁處異議人
    罰鍰4 萬5 千元，為此聲明異議，請求撤銷原處分等語。
三、按汽車駕駛人，駕駛汽車經測試檢定酒精濃度超過規定標準
    者，處新臺幣1 萬5 千元以上6 萬元以下罰鍰，並當場移置
    保管該汽車及吊扣其駕駛執照1 年；又汽車駕駛人，有道路
    交通管理處罰條例第35條第1 項規定之情形者，應接受道路
    交通安全講習，道路交通管理處罰條例第35條第1 項第1 款
    、第24條第1 項第2 款雖分別定有明文。惟按一行為同時觸
    犯刑事法律及違反行政法上義務規定者，依刑事法律處罰之
    ，但其行為應處以其他種類行政罰或得沒入之物而未經法院
    宣告沒收者，亦得裁處之；前項行為如經不起訴處分或為無
    罪、免訴、不受理、不付審理之裁判確定者，得依違反行政
    法上義務規定裁處之，為行政罰法第26條所明定。參諸該條
    文之立法理由略以：「行為同時觸犯刑事法律及違反行政法
    上義務規定時，由於刑罰與行政罰同屬對不法行為之制裁，
    而刑罰之懲罰作用較強，故依刑事法律處罰，即足資警惕時
    ，實無一事二罰再處行政罰之必要。且刑事法律處罰，由法
    院依法定程序為之，較符合正當法律程序，應予優先適用。
    但罰鍰以外之沒入或其他種類行政罰，因兼具維護公共秩序
    之作用，為達行政目的，行政機關仍得併予裁處，故為第一
    項但書規定」等語，足徵在刑罰與行政罰之處罰目的相同且
    處罰手段相同之情形，若依刑事法律處罰，即足以警惕行為
    人，則無再對行為人處以行政罰或罰鍰之必要，例外在沒入
    或其他種類行政罰，因兼具維護公共秩序之作用，為達行政
    目的，行政機關仍得對行為人併予裁處。又按緩起訴之受處
    分人負有履行檢察官所指定之事項（如義務勞務等），如未
    能確實履行義務，依刑事訴訟法第253 條之3 第1 項第3 款
    之規定，受處分人將遭受撤銷緩起訴處分之不利益；反之，
    倘其確實遵守並履行各項緩起訴條件，除非合於刑事訴訟法
    第260 條所定情形之一，否則受處分人即無再就同一案件遭
    受刑事訴追之虞。是檢察官所課以受處分人之上開應履行之
    事項，雖非「刑罰」，但足以減少被告之財產或課予被告一
    定之義務，性質上屬於干預人民自由、權利之處分，與刑事
    制裁無異，實質上仍屬刑事處罰（臺灣高等法院暨所屬法院
    98年度法律座談會第24號提案研討結果參照），而與不具任
    何制裁或處罰作用之不起訴處分，迥不相同。又行政罰法第
    26條第2 項之規定，既未將「緩起訴處分」列舉其中，本於
    「例外規定從嚴解釋」之法理，自難將行政罰法第26條第2
    項規定之「不起訴處分」範圍，擴及性質並非完全相同之「
    緩起訴處分」。
四、查異議人即受處分人（下稱異議人）甲○○於97年9 月26日
    下午12時30分許，酒後駕駛上開車號PFQ-008 號重型機車，
    行經高雄縣鳳山市○○○路與油管路口，經警攔檢測試檢定
    酒精濃度每公升1.11毫克，超過規定標準，乃就異議人上開
    交通違規部分掣單舉發，並就異議人觸犯刑法第185 條之3
    之公共危險罪嫌部分，報請臺灣高雄地方法院檢察署檢察官
    偵查，並經檢察官以97年度偵字第28570 號為緩起訴處分，
    緩起訴期間1 年，並應立悔過書（已於緩起訴處分前履行完
    畢），及向指定之公益團體、地方自治團體或社區提供100
    小時之義務勞務，緩起訴處分於97年11月13日確定，異議人
    已於98年8 月12日向屏東縣里港鄉塔樓國民小學（下稱塔樓
    國小）提供100 小時之義務勞務完畢。原處分機關則於上開
    緩起訴處分期間屆滿後，復於99年4 月6 日以高監營裁字第
    裁80-N00000000號違反道路交通管理事件裁決書，就同一事
    實裁處異議人罰鍰4 萬5 千元，吊扣其普通重型機器腳踏車
    駕駛執照12個月，並應接受道路交通安全講習之行政罰等情
    ，為異議人所自承，且經本院調取上開案件偵查卷宗查閱無
    誤，復有酒精濃度檢試表、高雄縣政府警察局舉發違反道路
    交通管理事件通知單、交通部公路總局高雄區○○○○○道
    路交通管理事件裁決書、臺灣高雄地方法院檢察署檢察官97
    年度偵字第28570 號緩起訴處分書、97年11月26日雄檢惟岷
    97緩4252字第106229號函、臺灣高等法院高雄分院檢察署97
    年度上職議字第4903號處分書、臺灣屏東地方法院檢察署98
    年10月6 日屏檢泰祥97緩助22字第28032 號函、塔樓國小98
    年8 月13日屏塔小總字第0980001977號函、臺灣高等法院被
    告前案紀錄表各1 份在卷可稽（見本院交聲卷第6-8 、11-
    14 、19-22 頁），此部分之事實均堪認定。
五、本件異議人上開酒後駕駛行為，係屬同時觸犯刑事法律及違
    反行政法上義務規定之行為，且業經檢察官為緩起訴處分確
    定，異議人並已履行檢察官命其向塔樓國小提供100 小時之
    勞務完畢，而該緩起訴處分條件，依上開說明，實質上係屬
    刑事處罰，依據行政罰法第26條第1 項之規定，原處分機關
    自不得再對異議人處以罰鍰，僅得對異議人處以沒入或其他
    種類之行政罰。原處分機關就異議人同一酒後駕車行為，再
    予以裁處罰鍰4 萬5 千元，有違行政罰法第26條第1 項所定
    一行為不二罰之原則，自非合法。至於吊扣駕駛執照、道路
    交通安全講習部分，分別為剝奪駕駛資格及警告性之處分，
    屬行政罰法第2 條第2 款、第4 款所定之其他種類行政罰，
    依同法第26條第1 項但書之規定，仍得併予裁罰，並無違法
    。又因異議人所提之聲明異議係屬司法救濟途徑，由法院審
    查異議人所涉之交通違規事實是否成立及原處分所適用之法
    條是否正確，故於原處分違法時，法院應自為處分，就吊扣
    駕駛執照、接受道路交通安全講習等處罰效果，一併重新諭
    知（臺灣高等法院暨所屬法院98年度法律座談會第23號提案
    研討結果參照）。本件異議人對於原處分關於罰鍰部分聲明
    異議，為有理由，且原處分既無可維持，依道路交通案件處
    理辦法第20條之規定，應由本院將原處分全部撤銷，並自為
    如主文第2 項所示之裁定。
六、依道路交通案件處理辦法第20條，道路交通管理處罰條例第
    87條第2 項、第35條第1 項第1 款、第24條第1 項第2 款，
    裁定如主文。
中    華    民    國    99    年    5     月    12    日
                    交通法庭    法  官  林柏壽
以上正本係照原本作成。
如不服本裁定，應於收受送達後5 日內向本院提出抗告狀。
中    華    民    國    99    年    5     月    12    日
                                書記官  洪嘉慧

司法院資訊處製作；財團法人民間司法改革基金會備份。
